【裁判字號】    97,重上,82
【裁判日期】    980623
【裁判案由】    返還占有物
【裁判全文】
臺灣高等法院臺中分院民事判決          97年度重上字第82號
上  訴  人  Ａ○○
                        3樓之5
訴訟代理人  蔡奉典律師
訴訟代理人  黃呈利律師
上  訴  人  Ｃ○○
                        32號二樓（
                        樓之2
上  訴  人  甲○○
                        樓之5
上  訴  人  ｅ○○
                        樓之1
上  訴  人  Ｈ○○
                        樓之3
上  訴  人  地○○
                        號（
                        樓之6
上  訴  人  Ｘ○○
                        樓之7
上  訴  人  ｌ○○
                        樓之1
上  訴  人  Ｒ○○
                        樓之3
上  訴  人  Ｏ○○
                        樓之7
上  訴  人  Ｆ○○
                        樓之2
上  訴  人  Ｅ○○
                        樓之5
上  訴  人  辛○○
                        （
                        樓之7
上  訴  人  庚○○
                        之5（
                        樓之6
上  訴  人  Ｓ○○
                        樓之1
上  訴  人  寅○○    住台中市南屯區○○○街1號 (
                        樓之3
上  訴  人  ｏ○○
上  訴  人  Ｖ○○
                        樓之7
上  訴  人  ａ○○    住台北市○○區○○街40巷20號（
                        址）
                        樓之2
上  訴  人  Ｉ○○
                        樓（
                        樓之5
上  訴  人  ｇ○○
                        樓之7
上  訴  人  ｐ○○
上  訴  人  辰○○
上  訴  人  Ｑ○○
上  訴  人  卯○○
                        5（
上  訴  人  申○○
上  訴  人  黃○○
上  訴  人  ｋ○○
上  訴  人  玄○○
上  訴  人  Ｙ○○
上  訴  人  天○○
                        2樓（
上  訴  人  巳○○
上  訴  人  ｑ○○
上  訴  人  ｄ○○
上  訴  人  Ｗ○○
上  訴  人  Ｋ○○
上  訴  人  ｊ○○
                        （
上  訴  人  癸○○
                        （
上  訴  人  丁○○
上  訴  人  Ｊ○○
上  訴  人  Ｕ○○
                        （
上  訴  人  未○○
上  訴  人  酉○○
上  訴  人  Ｚ○○
上  訴  人  戊○○
                        號
上  訴  人  丙○○
上  訴  人  午○○
上  訴  人  亥○○
上  訴  人  ｎ○○
上  訴  人  己○○
上  訴  人  宇○○
上  訴  人  宙○○
上  訴  人  Ｄ○○
上  訴  人  Ｎ○○
上  訴  人  丑○○
上  訴  人  ｃ○○
                       （
上  訴  人  乙○○
                        樓（
上  訴  人  ｆ○○
上  訴  人  子○○
上  訴  人  ｂ○○
上  訴  人  壬○○
                        樓之1
上  訴  人  ｉ○○
上  訴  人  Ｐ○○
                        樓之5
上  訴  人  Ｔ○○
上  訴  人  Ｇ○○
上  訴  人  Ｂ○○
                        （
上  訴  人  ｈ○○
上  訴  人  Ｍ○○
                        樓之1
前列六十八人共同
訴訟代理人  ｍ○○
被上訴人    辰遠股份有限公司
法定代理人  戌○○
訴訟代理人  廖健智律師
複代理人    洪明立律師
複代理人    Ｌ○○
上列當事人間返還占有物事件，上訴人對於中華民國97年4月3日
臺灣臺中地方法院 96年度重訴字第286號第一審判決提起上訴，
，本院於民國98年6月9日言詞辯論終結，判決如下：
    主  文
上訴駁回。
第二審訴訟費用由上訴人負擔。
    事實及理由
一、被上訴人主張：伊於民國（下同） 95年9月27日經原法院95
    年度執字第 27098號拍賣程序，向十傑建設開發股份有限公
    司（下稱十傑公司）購得坐落臺中市○○區○○段857之4地
    號土地所有權，應有部分萬分之 856及前開土地上同段3600
    建號即門牌號碼臺中市○○區○○路 55巷3號一層、二層及
    地下一層建物所有權全部，總面積1萬0971.97平方公尺（下
    稱系爭土地、建物），於同年 12月7日辦妥所有權移轉登記
    ，為系爭土地、建物之所有權人。上訴人分別為同段857之4
    地號土地上同段3601至3750建號建物，即新聯合國B1區大廈
    之區分所有權人（見原審起訴狀附表所示），現占有系爭建
    物使用中。又被上訴人之前手即十傑公司於出售同段3601至
    3750建號建物予上訴人等人時，曾同意系爭建物將來竣工啟
    用後之收入盈餘回饋給「社區住戶管理委員會」做為社區管
    理基金使用。系爭建物當初並未約定供社區作為專用部分。
    按：公寓大廈管理條例第 24條第1項所規定之「繼受部分」
    ，僅止於該條例或規約之規定。然查該條例及系爭建物之新
    聯合國B1區住戶規約皆未規定系爭建物屬於約定共用部分，
    故被上訴人所取得系爭建物並未因前揭規定而需承受前手即
    十傑公司與上訴人間所協議之一切權利義務事項。況且系爭
    建物大多荒廢，未予使用管理維護，與所謂共用情形並不相
    符。而司法院大法官釋字第 349號解釋所處理者乃是分別共
    有人間之分管契約，系爭建物係被上訴人經法院強制執行程
    序所標得之標的物，此乃完整之所有權，並無他人權利登記
    於上，故被上訴人就系爭建物為單獨所有權人，並非分別共
    有人，且本件亦無分管契約存在，是釋字第 349號解釋無法
    限制被上訴人就系爭建物之使用權利。又依最高法院61年台
    再字第 186號判例之意旨，上訴人所援引之原法院93年度訴
    字第1671號判決，其判決效力僅及於當事人或繼受其「訴訟
    標的」者，而不及於受讓「權利標的物」之人。被上訴人僅
    為權利標的物即系爭土地、建物之受讓人，而非該判決之訴
    訟標的即「十傑公司與上訴人或新聯合國B1區大廈管理委員
    會之權利義務關係」之繼受人，並未繼受該債權關係中之權
    利義務，該確定判決之效力，自不及於被上訴人，故被上訴
    人不受該判決之拘束。綜上所述，被上訴人為系爭建物之單
    獨所有權人，依民法第765、767條之規定，擁有使用收益而
    排除他人干涉之權利，非上訴人得予任意排除之。上訴人與
    十傑公司之權利義務關係，不足以對抗被上訴人，爰依民法
    第767條第1項前段之規定，求為命上訴人返還系爭建物之判
    決。
二、上訴人則以下列各項抗辯，並求為判決駁回被上訴人之訴：
  (一)公寓大廈管理條例之共用部分有二，一為法定共用，另一為
    約定共用。所謂法定共用依92年12月31日修正前之公寓大廈
    管理條例第3條第4款之規定為：「共用部分指公寓大廈專有
    部分以外之其他部分及不屬專有之附屬建築物，而供共同使
    用者。」，而所謂約定共用部分，依該條例第3條第6條之規
    定：「約定共用部分指公寓大廈專有部分經約定供共同使用
    者。」又所謂專有部分依該條例第3條第3款之規定：「專有
    部分指公寓大廈之全部或一部具有使用上之獨立性且為區分
    所有之標的者。」，而系爭不動產自始即登記為「社區辦公
    室」，其使用目的係作為社區住戶共同使用，實際上作為大
    樓之門廳、管理室、警衛室、會議室、媽媽教室、桌球室等
    公共用途使用，為全體住戶進出大樓必經之要道，且為開放
    之空間，顯然不具有使用上之獨立性，且其使用用途不具有
    專屬性，顯非區分所有之標的，故雖登記為十傑公司所有，
    但此為地政機關登記之結果，無法據該登記而否認其屬於法
    定共用建物之性質，故系爭不動產應非專有部分，亦非約定
    共用部分，而應屬法定共用部分，應由社區住戶共同管理使
    用，任何人不得據為已有，排除他人之使用。如依原判決之
    見解，則社區住戶出入地下停車場，豈不出入無門（按地下
    一層之電梯，為系爭不動產所包覆，一樓之部分雖有其他出
    入口，但系爭不動產為主要之通道），故系爭不動產應為法
    定共用部分，原判決認為屬於專有部分如要約定成為共用部
    分，須經法定程序開會決定云云，其認事用法自有違誤。
  (二)退步言之，即使認為系爭不動產為專有部分要約定成為共用
    部分，應依公寓大廈管理條例規定之程序，然查：專有部分
    要約定成為共用部分，其重點在於有無經專有部分所有權人
    之同意，如已經專用部分所有權人同意，則社區開會只是完
    成法定程序，開會之型式可以不受拘束，反之如未經所有權
    人同意，則即使正式開會並經住戶大會全體同意，亦無權將
    私人之產權作為公共使用。查系爭不動產之原所有人為被上
    訴人之前手十傑公司，該公司於出售該大樓時即向買受人承
    諾，提供系爭不動產作為社區住戶之辦公室及公共活動空間
    ，由於該住戶買受之時間不同，故由該建設公司於出售時以
    預先制定之買賣契約逐一與住戶簽約約定，故該承諾已得十
    傑公司同意，應無疑義。而十傑公司與住戶之上開約定雖未
    依公寓大廈管理條例之規定，召開正式會議，依一定之出席
    數及出席比例，作成會議記錄等程序，但該承諾係經十傑公
    司同意，且逐一與住戶簽約而作成。則雖無會議之型式，但
    經全體住戶同意，則其強度較公寓大廈管理條例所規定約定
    共用所須之出席數及表決權數更高，況且公寓大廈管理條例
    對於該會議程序之規定亦非效力規定，意即並非不具備該會
    議之型式之約定即屬無效，故豈能因未具備該會議之型式，
    即認為十傑公司當時對住戶之承諾即無約定共用之效力？
  (三)況且參照最高法院91年台上字第2477號判決：「公寓大廈之
    買賣，建商與各承購戶分別約定，該公寓大廈之共用部分或
    其基地之空地由特定共有人使用者，除別有規定外，應認共
    有人間已合意成立分管契約。又倘共有人已按分管契約占有
    共有物之特定部分，他共有人嗣後將其應有部分讓與第三人
    ，除有特別情事外，其受讓人對於分管契約之存在，通常即
    有可得而知之情形，而應受分管契約之拘束。」依前述判決
    意旨，本件十傑公司於出售本大廈時，向購屋者表示節省住
    戶房屋稅之負擔及不必分擔太多之虛坪等理由，故將系爭公
    共設施登記在公司名下，但系爭建物測量成果圖及建物登記
    簿謄本等均登記系爭建物為「社區辦公室」，故上訴人等善
    意信賴系爭不動產為公共設施，將由全體住戶共同使用。而
    十傑公司於出賣房屋與購屋者訂立買賣契約時，附於買賣契
    約所簽定之上開約定，在全體購屋者及建商之間即因此而成
    立對於系爭公共設施由全體住戶使用之「分管約定」。
  (四)再按最高法院96年台上字第1526號判決理由：「按民法第14
    8 條規定，權利之行使，不得違反公共利益，或以損害他人
    為主要目的。行使權利，履行義務，應依誠實及信用方法。
    該所稱權利之行使是否以損害他人為主要目的，應就權利人
    因權利行使所能取得之利益，與他人及國家社會因其權利行
    使所受之損失，比較衡量以定之‧‧‧。是土地所有人於與
    他人訂立建屋之不定期使用借貸特約後，縱將其土地讓與第
    三人，依上揭誠信原則之規定，並參照本院48年台上字第10
    65號判例及司法院釋字第 349號解釋之意旨，該受讓土地之
    第三人若知悉已有使用借貸特約存在，其行使該土地所有權
    之物上請求權，即有違誠信原則而不得為之。」按本件被上
    訴人之法定代理人為社區之住戶，明知十傑公司與社區全體
    住戶約定提供系爭不動產作為公共設施，被上訴人仍願買受
    ，則被上訴人自應受該約定之拘束，而不得再請求交還不動
    產，否則即有違誠信原則。
  (五)十傑公司嗣後未依約定交付系爭建物予上訴人使用，新聯合
    國B1區大廈管理委員會遂對十傑公司提起「請求交付公共設
    施」之訴，並由原法院93年度訴字第1671號判決上訴人勝訴
    ，命十傑公司應將系爭建物之公共設施交付新聯合國B1區大
    廈管理委員會使用，是上訴人等對於系爭建物有使用權，應
    屬無疑。況系爭建物於法院強制執行拍賣時，亦於拍賣公告
    上載明使用現況及用途，並註明拍賣後不點交，而被上訴人
    公司營利事項登記為「一般廣告服務業、不動產租賃業、投
    資顧問業」，以該公司之專業，發現上開拍賣公告記載事項
    後，應不致於貿然應買，而會至不動產所在地實際勘查後，
    再作決定。又系爭建物範圍實際作為社區會客室、警衛室、
    會議室、桌球間、視聽室等公共使用空間，自外觀觀察，為
    明顯可見之狀態。由以上種種客觀狀態觀察，被上訴人對於
    系爭建物存有使用權之協議，應屬明知或可得而知，是依大
    法官釋字第 349號解釋之意旨，十傑公司與上訴人等間之使
    用協議，對於被上訴人亦生法律上之效力，上訴人對於系爭
    建物有使用權之約定，對被上訴人而言仍發生效力。
  (六)公寓大廈管理條例第15條規定，住戶應依使用執照所載用途
    及規約使用專有部分、約定專有部分，並不得擅自變更使用
    ，住戶違反前項規定，管理負責人或管理委員會應予制止，
    經制止而不遵從者，報請直轄市、縣（市）主管機關處理，
    並要求其回復原狀。再，區分所有權人對專有部分之利用，
    不得有妨害建築物之正常使用及違反區分所有權人共同利益
    之行為，同法第 5條亦定有明文。經查，系爭建物登記之主
    要用途為「社區辦公室」，並自 86年12月2日完成第一次登
    記後，12年來均是由起造人即所有權人十傑公司提供社區管
    理委員會做為社區辦公室管理室之用，並其使用執照亦記載
    其用途為「社區辦公室」，足見依前揭條例第15條規定，縱
    系爭建物所有權登記為專有部分並為被上訴人拍賣取得，其
    使用之用途仍受該法文之限制，而必須提供作為「社區辦公
    室」使用，而非取回占有排除社區委員會或住戶共同使用。
    上訴人既係自十傑公司繼受系爭建物所有權，然其所有權權
    能依前引條例第24條規定，仍應遵守同條例第15條規定之限
    制，而不得請求返還占有，變更使用狀態。
  (七)系爭建物於建築規劃上本質即作為社區公共空間之用，不但
    於十傑公司之銷售廣告圖示或與購屋戶訂約之約定均是如此
    ，實際使用上亦是如此，地政機關登記簿冊上亦是如此記載
    ，客觀上已具公示效力，任何欲向十傑公司購買系爭建物之
    人均得輕易知悉上情，更何況上訴人之法定代理人亦為社區
    住戶之一，不可能不知，是系爭建物之正常使用係屬社區住
    戶及區分所有權人之共同利益狀態，不容外力予以破壞，依
    前引條例第 5條之規定，上訴人就系爭建物所有權權能仍應
    受相當之限制，不得任意請求社區管理委員會或住戶返還。
  (八)十傑公司與各上訴人簽訂買賣契約書，而該買賣契約書附有
    「新聯合國委託代管合約書」及「新聯合國住戶公約」，則
    此代管合約書與住戶公約應視為規約，不因有無經區分所有
    權人會議之決議而影響其效力。該新聯合國委託代管合約書
    第22條約定系爭不動產為該社區之公共設施，新聯合國住戶
    公約第10條則約定：「住戶不得以任何方式佔用公共區域或
    設施，以維公眾權益」、第35條約定：「住戶公約之效力，
    及於繼受人、承租人、借用人等約定」均為住戶規約之約定
    。則依公寓大廈管理條例第24條第 1項規定：「區分所有權
    之繼受人，應於繼受前向管理負責人或管理委員會請求閱覽
    或影印第35條所定文件，並應於繼受後遵守原區分所有權人
    依本條例或規約所定之一切權利義務事項。」。亦即被上訴
    人應繼受其前手十傑公司之權利義務，即將系爭不動產提供
    作為公共設施使用，不得主張返還系爭不動產。
三、原審為上訴人敗訴之判決，上訴人不服（其餘原審共同被告
    未上訴，該部分已經確定），求為判決(一)原判決關於上訴人
    敗訴部分廢棄。(二)上開廢棄部分，被上訴人在第一審之訴駁
    回。被上訴人則求為判決駁回上訴。
四、本件經兩造於原審整理並協議簡化爭點如下：
  (一)不爭執之事項：
  (1)被上訴人於 95年9月27日經由法院拍賣程序，向十傑公司購
    得系爭土地、建物，於同年 12月7日辦妥所有權移轉登記，
    為系爭土地、建物之所有權人。
  (2)上訴人分別為坐落臺中市○○區○○段854之7地號土地上，
    同段 3601至3750建號建物，即新聯合國Ｂ1區大廈之區分所
    有權人（詳如原審卷第 9至12頁附表），現占有系爭建物使
    用中。
  (3)被上訴人之前手十傑公司於出售同段3601至3750建號建物予
    上訴人時，曾同意提供系爭建物作為上訴人建物所屬社區即
    新聯合國 Ｂ1區大廈作為辦公室等公共空間使用。（此部分
    被上訴人於本院爭執稱伊之前手十傑公司於出售同段3601至
    3750建號建物予上訴人等人時，曾同意系爭建物將來竣工啟
    用後之收入盈餘回饋給「社區住戶管理委員會」做為社區管
    理基金使用。系爭建物當初並未約定供社區作為共用部分）
  (一)爭執之事項：被上訴人與上訴人占用系爭建物是否有合法正
    當之權源？
五、查被上訴人於 95年9月27日經由法院拍賣程序，向十傑公司
    購得系爭土地、建物，於同年 12月7日辦妥所有權移轉登記
    ，為系爭土地、建物之所有權人，業據被上訴人提出系爭土
    地、建物登記謄本為證（見原審卷一第14頁），復為上訴人
    所不爭執。按所有人對於無權占有或侵奪其所有物者，得請
    求返還之，民法第 767條前段定有明文。又以無權占有為原
    因，請求返還所有物之訴，被告以非無權占有為抗辯者，原
    告於被告無權占有之事實，無舉證責任，被告應就其取得占
    有，係有正當權源之事實證明之 (最高法院72年度台上字第
    1552 號判決意旨參照)。上訴人分別為坐落臺中市○○區○
    ○段854之7地號土地上，同段3601至3750建號建物，即新聯
    合國Ｂ1區大廈之區分所有權人（詳如原審卷二第 100至104
    頁附表），現占有系爭建物作為社區會客室、警衛室、會議
    室、桌球間、視聽室等公共使用空間使用中，亦有被上訴人
    所提出之土地、建物登記謄本及上訴人Ａ○○所提出之照片
    為證（見原審卷一第14至164、334至378頁，卷二第 40至44
    頁），復為上訴人所不爭執。被上訴人主張系爭建物現由上
    訴人占有使用中，堪信為真實。系爭建物既為被上訴人所有
    ，而由上訴人占用中，揆諸前揭說明，上訴人應就其占用系
    爭建物有正當之權源，舉證證明之。
六、上訴人以前開情詞置辯，惟查：
  (一)按約定共用部分，指公寓大廈專有部分經約定供共同使用者
    ，公寓大廈管理條例第3條第6款固定有明文。惟所謂約定共
    用事項，依92年12月31日修正前公寓大廈管理條例第31條第
    1項第5款之規定，應經區分所有權人會議區分所有權人 3分
    之2以上及其區分所有權比例合計 3分之2以上出席，以出席
    人數4分之3以上及其區分所有權比例占出席人數區分所有權
    4分之3以上之同意行之，並依同法第32條之規定作成會議紀
    錄，載明開會經過及決議事項，由主席簽名，於會後15日內
    送達各區分所有權人並公告之。查上訴人抗辯：系爭建物位
    於新聯合國B1區大廈內，於新聯合國B1區大廈興建銷售時，
    即由被上訴人之前手十傑公司言明系爭建物部分作為社區辦
    公室及公共空間使用等語，縱屬實，係十傑公司與各個買受
    人之約定，該約定未經區分所有權人會議依前揭規定決議，
    且僅有債權之相對效力，不能拘束十傑公司之後手即被上訴
    人。其次，依上訴人所提出之新聯合國Ｂ１區大廈管理委員
    會、Ａ○○與十傑公司間請求交付公共設施（即系爭建物）
    事件之原法院93年度訴字第1671號民事判決係認：依Ａ○○
    與十傑公司間之買賣契約，十傑公司所應提供予Ａ○○免費
    使用之「含 22項休閒設施的700坪專用俱樂部」，應係如附
    表所示建物之公共設施（即系爭建物）；十傑公司法定代理
    人於臺灣臺中地方法院檢察署 92年度偵字第15601號妨害自
    由案件92年間偵查期間，陳明業已與新聯合國Ｂ１區大廈管
    理委員會達成協議，並將公共設施（即系爭建物）管理之責
    交付給新聯合國Ｂ１區大廈管理委員會等語，因而判決十傑
    公司依其與Ａ○○所簽訂之買賣契約，以及依其與新聯合國
    Ｂ１區大廈管理委員會達成之協議，負有提供系爭建物予Ａ
    ○○、新聯合國Ｂ１區大廈管理委員會使用之義務，此有該
    事件判決附卷可憑（見原審卷一第658至673頁）。惟Ａ○○
    與十傑公司之買賣契約不能對抗十傑公司之後手即被上訴人
    ，已如前述。而十傑公司與新聯合國Ｂ１區大廈管理委員會
    間就系爭建物縱有協議十傑公司願將系爭建物交付予新聯合
    國Ｂ１區大廈管理委員會管理，並不等於十傑公司與新聯合
    國Ｂ１區大廈全體區分所有權人曾達成上述協議，縱曾達成
    上述協議，未經依當時之公寓大廈管理條例第31條第1項第5
    款之規定經區分所有權人會議決議，仍難認係約定供共同使
    用，上訴人據此抗辯其等有權占用系爭建物，並非可採。
  (二)上訴人於本院雖又主張系爭建物自始即登記為「社區辦公室
    」，其使用目的係做為社區住戶共同使用，實際上作為大樓
    之門廳、會客室、警衛室、會議室、桌球間、視聽室、媽媽
    教室等公共用途使用，為全體住戶進出大樓必經之要道，且
    為開放空間，顯然不具有使用上之獨立性，且其使用用途不
    具有專屬性，顯非區分所有之標的，故雖登記為十傑公司所
    有，但此為地政機關登記之結果，無法據該登記而否認其屬
    於法定共用建物之性質，故系爭不動產應非專用部分，亦非
    約定共用部分，而應屬法定共用部分，應由社區住戶共同管
    理使用，任何人不得據為己有，排除他人之使用云云。（本
    院卷第 180頁）然查：系爭不動產登記之使用用途雖為社區
    辦公室，然有獨立之出入口【除被上訴人同意退讓之地下一
    樓電梯出入口部分通道及機電室外（本院卷第 277頁圖黃色
    部分）】，性質上得獨立使用且非屬區分所有權人生活利用
    上不可或缺之共用部分，且登記為被上訴人單獨所有，自屬
    被上訴人之專有部份（公寓大廈管理條例第 3條第3、4款規
    定參照）。上訴人主張系爭建物為法定共用部分，應無足取
    。又公寓大廈管理條例第33條規定：區分所有權人會議之決
    議，未經依下列各款事項辦理者，不生效力。其中第 1款規
    定：專有部分經依區分所有權人會議約定為約定共用部分者
    ，應經該專有部分區分所有權人同意。本件被上訴人自取得
    系爭不動產之所有權後，從未同意將該專有部份供全體區分
    所有權人使用，且十傑公司與上訴人間之協議亦無法拘束被
    上訴人，已如前述，實難認為上訴人占有使用被上訴人所有
    之不動產有正當權源。
  (三)上訴人又主張伊曾對系爭不動產之原所有權人十傑公司提出
    訴訟，並獲勝訴判決確定，認為上訴人有權使用系爭不動產
    ，嗣系爭不動產雖由被上訴人透過拍賣程序取得所有權，然
    依大法官釋字第 349號解釋，被上訴人應遵守前手即十傑公
    司與上訴人協議之權利義務關係，故上訴人對於被上訴人所
    有系爭不動產仍有權使用云云。惟查，
  (1)按民事訴訟法第401條第1項所謂繼受人，依最高法院33年上
    字第1567號判例意旨，包括因法律行為而受讓訴訟標的之特
    定繼承人在內。而所謂訴訟標的，係指為確定私權所主張或
    不認之法律關係，欲法院對之加以裁判者而言。至法律關係
    ，乃法律所定為權利主體之人，對於人或物所生之權利義務
    關係。惟所謂對人之關係與所謂對物之關係，則異其性質。
    前者係指依實體法規定為權利主體之人，得請求特定人為特
    定行為之權利義務關係，此種權利義務關係僅存在於特定之
    債權人與債務人之間，倘以此項對人之關係為訴訟標的，必
    繼受該法律關係中之權利或義務人始足當之，同法第 254條
    第 1項亦指此項特定繼受人而言。後者則指依實體法規定為
    權利主體之人，基於物權，對於某物得行使之權利關係而言
    ，此種權利關係，具有對世效力與直接支配物之效力，如離
    標的物，其權利失所依據，倘以此項對物之關係為訴訟標的
    時，其所謂繼受人凡受讓標的物之人，均包括在內。本件被
    上訴人僅為受讓標的物之人，並未繼受該債權關係中之權利
    或義務，原以十傑公司為當事人之確定判決效力，自不及於
    被上訴人（最高法院61年台再字第186號判例參照）。
  (2)次按司法院大法官釋字第 349號解釋：『最高法院48年度台
    上字第1065號判例，認為「共有人於與其他共有人訂立共有
    物分割或分管之特約後，縱將其應有部分讓與第三人，其分
    割或分管契約，對於受讓人仍繼續存在」，就維持法律秩序
    之安定性而言，固有其必要，惟應有部分之受讓人若不知悉
    有分管契約，亦無可得而知之情形，受讓人仍受讓與人所訂
    分管契約之拘束，有使善意第三人受不測損害之虞，與憲法
    保障人民財產權之意旨有違，首開判例在此範圍內，嗣後應
    不再援用‧‧‧。』上開解釋文係針對共有人間對共有物之
    權利義務關係而為之解釋，認為共有物應有部份之受讓人因
    有可歸責事由，應優先保護共有物其他共有人之權益，故於
    理由書內敘明：如其事實為第三人明知或可得而知，縱為債
    權契約，其契約內容仍非不得對第三人發生法律上之效力。
    而本件系爭不動產俱為被上訴人單獨所有，自與前開第 349
    號解釋欲闡釋之共有人間對共有物之權利義務關係不同，實
    難有援用或參酌之理。上訴人主張被上訴人應受前手（即十
    傑公司）與其之間協議拘束，顯無理由。
  (3)上訴人雖復陳稱：公寓大廈管理條例第 24條第1項規定，區
    分所有權人之繼受人，應於繼受後遵守原區分所有權人依本
    條例或規約所定之一切權利義務事項‧‧‧‧。系爭空間既
    本作為社區會客室、警衛室等供全體區分所有權人使用，被
    上訴人既係由十傑公司繼受而來，自應受拘束云云。惟所謂
    遵守原區分所有權人依本條例或規約所定之一切權利義務事
    項，係指依該條例或規約所定關於公寓大廈、基地或附屬設
    施之管理使用及其他住戶間相互關係之事項而言，例如依規
    約設定公寓大廈共用部分之專用權（法定空地如何使用、頂
    樓應如何使用等等）。又如依規約所定管理費之計算方式等
    。惟對於繼受人之前手區分所有權人與管理委員會或住戶所
    約定之使用借貸債權債務關係，因係存在於社區管理委員會
    、區分所有權人之間，依最高法院59年台上字第2490號判例
    意旨，後手並不受拘束。上訴人據此抗辯係有權占用，並非
    有據。
  (4)按民事訴訟法第 270條之1第1項規定：「受命法官為闡明訴
    訟關係，得為下列各款事項，並得不用公開法庭之形式行之
    ：一、命當事人就準備書狀記載之事項為說明。二、命當事
    人就事實或文書、物件為陳述。三、整理並協議簡化爭點。
    四、其他必要事項。」同條第 3項規定：「當事人就其主張
    之爭點，經依第1項第3款或前項為協議者，應受其拘束。但
    經兩造同意變更，或因不可歸責於當事人之事由或依其他情
    形協議顯失公平者，不在此限。」本件被上訴人雖於原審曾
    表明對於：被上訴人之前手十傑公司於出售同段3601至3750
    建號建物予上訴人等人時，曾同意提供系爭建物作為上訴人
    建物所屬社區即新聯合國B1區大廈作為辦公室等公共空間使
    用不爭執。惟查，被上訴人於本院主張伊因拍賣取得系爭標
    的物後，據社區住戶主張且依現場狀況觀之，誤以為系爭標
    的物之前手十傑公司曾同意供社區全體住戶使用。嗣於日前
    始發現十傑公司與社區住戶間簽立有「委託代管合約書」，
    且據該合約書第22點約定：本社區室內公共設施（設於B1棟
    之B1F、1F、 2F三個樓層內部）由乙方（即十傑公司）吸收
    其面積，不納入甲方（即住戶）之公共面積坪數內，將來竣
    工啟用後之收入盈餘回饋給「社區住戶管理委會」，作為社
    區管理基金使用。足見系爭標的物當初並未約定供社區做為
    專用部分。又系爭證物被上訴人於日前才得以發現，參酌前
    揭民事訴訟法第 270條之1第3項規定，如認為被上訴人仍須
    受原審不爭執事項協議拘束顯失公平，即應認為被上訴人不
    受前揭原審不爭執事項協議拘束等語。經查，十傑公司與社
    區住戶間簽立有「委託代管合約書」之事實，僅原買受該建
    物之社區住戶所知悉，被上訴人係自法院拍賣取得所有權，
    拍賣公告亦未註明有委託代管合約書之事實，被上訴人應無
    從知悉，故其於原審就十傑公司曾同意提供系爭建物作為上
    訴人建物所屬社區即新聯合國B1區大廈作為辦公室等公共空
    間使用不爭執，乃係被上訴人不知有「委託代管合約書」之
    事實，於本院如不許被上訴人再予爭執，顯失公平，自應許
    被上訴人再予爭執。經核合約書第22點約定：「本社區室內
    公共設施（設於 B1棟之B1F、1F、2F三個樓層內部）由乙方
    （即十傑公司）吸收其面積，不納入甲方（即住戶）之公共
    面積坪數內，將來竣工啟用後之收入盈餘回饋給「社區住戶
    管理委會」，作為社區管理基金使用。」既約定將來‧‧‧
    收入盈餘「回饋」給社區住戶管理委員會，作為社區管理基
    金使用。即應解為系爭建物未約定供社區做為共同使用，十
    傑公司僅同意將來收入盈餘「回饋」給社區住戶管理委員會
    ，作為社區管理基金。至於新聯合國住戶公約第10條規定：
    「住戶不得以任何方式佔用公共區域或設施，以維公眾利益
    。」（本院卷第 329頁）僅係規定住戶不得佔用公共區域或
    設施，其效力當不及於非公共區域或設施之系爭建物。
  (5)按民法第 148條所稱權利之行使，不得以損害他人為主要目
    的者，係指行使權利，專以損害他為目的之情形而言，若為
    自己之利益而行使，縱於他人之利益不無損害，然既非以損
    害他人為主要目的，即無該條之適用。且權利之行使，是否
    以損害他人為主要目的，應就權利人因權利行使所能取得之
    利益，與他人及國家社會因其權利行使所受之損失，比較衡
    量以定之。倘其權利之行使，自己所得利益極少而他人及國
    家社會所受之損失甚大者，非不得視為以損害他人為主要目
    的，此乃權利社會化之基本內涵所必然之解釋。（最高法院
    69 年度台上字第1079號判決、71年台上字第737號判例參照
    ）本件被上訴人係依法院拍賣程序合法取得系爭建物，其行
    使物上請求權，為正當權利之行使，並非專以損害他為目的
    ，縱於新聯合國B1區大廈住戶之利益不無損害，然既非以損
    害他人為主要目的，即無該條之適用。且權利之行使，是否
    以損害他人為主要目的，應就權利人因權利行使所能取得之
    利益，與他人及國家社會因其權利行使所受之損失，比較衡
    量以定之。被上訴人如不能行使物上請求權，其投標買受之
    價金一千餘萬元將化為烏有，並需年年負擔地價稅及房屋稅
    ，損害不可謂不大，而上訴人如不能使用系爭建物，僅其門
    面較為狹小，及社區可使用之空間減少而已，對社區損害尚
    非巨大，（被上訴人稱其願就一樓交誼廳、管理服務台、閱
    讀區、泡茶區、廁所及地下一樓電梯出入口部分通道、機電
    室讓步，供社區住戶使用，見本院卷第276、277頁）兩相比
    較衡量，被上訴人行使權利並無濫用之情形，上訴人主張並
    不足採。
七、按使用借貸，非如租賃之有民法第 425條之規定，縱令上訴
    人之前手將房屋及空地，概括允許被上訴人等使用，被上訴
    人等要不得以上訴人之前手，與其訂有使用借貸契約，主張
    對現在之房地所有人即上訴人有使用該房地之權利，最高法
    院59年台上字第2490號著有判例。查被上訴人係於 95年9月
    27日經由法院拍賣程序，向十傑公司購得系爭土地、建物，
    於同年 12月7日辦妥所有權移轉登記，此為兩造不爭執之事
    實。十傑公司與新聯合國Ｂ１區大廈管理委員會間就系爭建
    物縱有協議十傑公司願將系爭建物交付予新聯合國Ｂ１區大
    廈管理委員會管理，該協議之性質係使用借貸（見原審卷一
    第659頁反面新聯合國 Ｂ１區大廈管理委員會之主張），揆
    諸前揭判例意旨，上訴人不得對系爭號建物之現在所有權人
    即被上訴人主張有使用該建物之權利。
八、綜上所述，上訴人無法證明其等占用系爭建物，有何合法正
    當之權源，被上訴人依民法第 767條前段物上請求權之法律
    關係，請求判決上訴人應將系爭建物交還，核屬有據，應予
    准許。原審為上訴人敗訴之判決，於法並無不合。上訴意旨
    指摘原判決不當，求予廢棄改判，為無理由，應予駁回。
九、本件事證已臻明確，兩造其餘攻擊防禦方法，核與判決結果
    不生影響，爰不逐一論述。
十、據上論結，本件上訴為無理由，依民事訴訟法第449條第1項
    、第78條、第85條第1項前段，判決如主文。
中    華    民    國    98    年    6     月    23    日
                  民事第七庭    審判長法  官  童有德
                                      法  官  陳繼先
                                      法  官  曾謀貴
以上正本係照原本作成。
如對本判決上訴，須於收受判決送達後20日內向本院提出上訴書
狀，其未表明上訴理由者，應於提出上訴後20日內向本院提出上
訴理由書（須按他造人數附具繕本）。
上訴時應提出委任律師為訴訟代理人之委任狀。具有民事訴訟法
第466條之1第1項但書或第2項之情形為訴訟代理人者，另應附具
律師及格證書及釋明委任人與受任人有該條項所定關係之釋明文
書影本。
                                      書記官  王麗珍
中    華    民    國    98    年    6     月    23    日
                                                      Ｍ


司法院資訊處製作；財團法人民間司法改革基金會備份。
